ACORDAO-COMPLETO-2318402

ACÓRDÃO 953/2019 ATA 14/2019 - PLENÁRIO

VISTOS, relatados e discutidos estes autos de pedidos de reexame interpostos contra o Acórdão 2007/2017-TCU-Plenário, integrado pelo Acórdão 2191/2017-TCU-Plenário, que tratou de relatório de auditoria sobre irregularidades da "verba de chuva" prevista nos contratos das obras de construção da Refinaria Abreu e Lima;
ACORDAM os Ministros do Tribunal de Contas da União, reunidos em sessão do Plenário, ante as razões expostas pelo Relator e com fundamento nos artigos 32, 33 e 48 da Lei 8.443/92, em:
9.1. conhecer do recurso interposto pelo Consórcio Camargo e Correa - Cnest, para, no mérito, dar-lhe provimento quanto a preliminar relativa ao cerceamento de defesa, declarando a nulidade do item 9.1. do Acórdão 2007/2017-TCU-Plenário e do item 9.1 do Acórdão 2191/2017-TCU-Plenário;
9.2. conceder vista e cópia das peças relacionadas no item 9.4 do Acórdão 2007/2017-TCU-Plenário às partes do processo que as solicitarem, estendendo-lhes a guarda do sigilo; 
9.3. dar ciência desta deliberação aos recorrentes, à Petróleo Brasileiro S.A, ao Ministério de Minas e Energia e aos demais interessados;
9.4. restituir os autos ao relator a quo.

Pedido de reexame contra deliberação que apreciou auditoria nas obras de construção da Refinaria Abreu e Lima (RNEST), localizada no Município de Ipojuca, no Estado de Pernambuco.

Petróleo Brasileiro S.A..

3. Interessados/Responsáveis/Recorrentes:
3.1. Interessados: Alumini Engenharia S.a. - Em Recuperacao Judicial (58.580.465/0001-49); Congresso Nacional (vinculador) (); Consorcio Cii - Consorcio Ipojuca Interligacoes (11.387.267/0001-08); Consorcio Cncc - Camargo Correa - Cnec (10.517.133/0001-93); Consorcio Enfil/veolia - Rnest - PE (10.793.948/0001-03); Consorcio Entre Montcalm e Ses Para Rnest - Petrobras (11.406.160/0001-51); Consorcio Rnest - Conest (11.045.775/0001-08); Consorcio Rnest O. C. Edificacoes (10.710.987/0001-91); Consorcio Techint Confab Umsa (10.701.834/0001-88); Consorcio Tome Alusa Galvao (10.751.878/0001-12); Construcap - Progen (11.040.123/0001-72); Consórcio Conduto-egesa (11.207.104/0001-98); Consórcio Etdi (11.185.091/0001-01); Galvão Engenharia S/a (01.340.937/0001-79); Jaragua Equipamentos Industriais Ltda (60.395.126/0001-34)
3.2. Responsáveis: Glauco Colepicolo Legatti (XXX.952.286-XX); Ivo Baer (XXX.043.199-XX); José Sérgio Gabrielli de Azevedo (XXX.750.395-XX); Petróleo Brasileiro S.a. (33.000.167/0001-01); Sérgio dos Santos Arantes (XXX.417.367-XX)
3.3. Recorrentes: Consorcio Techint Confab Umsa (10.701.834/0001-88); Consorcio Cncc - Camargo Correa - Cnec (10.517.133/0001-93); Consorcio Cii - Consorcio Ipojuca Interligacoes (11.387.267/0001-08); Consorcio Rnest - Conest (11.045.775/0001-08).

Aroldo Cedraz e Vital do Rêgo.

13.1. Ministros presentes: José Mucio Monteiro (Presidente), Walton Alencar Rodrigues (Relator), Benjamin Zymler, Augusto Nardes, Aroldo Cedraz, Raimundo Carreiro, Ana Arraes, Bruno Dantas e Vital do Rêgo.
13.2. Ministros que alegaram impedimento na Sessão: Aroldo Cedraz e Vital do Rêgo.
13.3. Ministros-Substitutos presentes: Augusto Sherman Cavalcanti, Marcos Bemquerer Costa, André Luís de Carvalho e Weder de Oliveira.

ACORDAO-COMPLETO-2355655

Acórdão 275/2020 - Plenário

ACORDAO-COMPLETO-2427802

Acórdão de Relação 2364/2020 - Plenário

Acórdão de Relação

WALTON ALENCAR RODRIGUES

Ministro Benjamin Zymler.

Adoto, como relatório, instrução elaborada no âmbito da Secretaria de Recursos (Serur) , que contou com a anuência do corpo diretivo da unidade técnica (peças 495-497) :
 INTRODUÇÃO
1.	Trata-se de pedidos de reexame (peças 442-448, 452, 455-457) interpostos por Consórcio Techint Confab UMSA, Consórcio Camargo Correa - Cnec, Consórcio CII - Consórcio Ipojuca Interligações e Consórcio Rnest O. C. Edificações, contra o Acórdão 2007/2017-TCU-Plenário (peça 379) integrado pelo Acórdão 2191/2017-TCU-Plenário (peça 386) , da relatoria do Exmo. Ministro Benjamin Zymler.
1.1.	A deliberação recorrida apresenta o seguinte teor: 
Acórdão 2007/2017-TCU-Plenário
VISTOS, relatados e discutidos estes autos de relatório de auditoria realizada nas obras de construção da Refinaria Abreu e Lima (RNEST) , localizada no Município de Ipojuca, no Estado de Pernambuco (Fiscobras 2009) ;
ACORDAM os Ministros do Tribunal de Contas da União, reunidos em Sessão do Plenário, ante as razões expostas pelo Relator, em:
9.1.com fulcro no art. 71, inciso IX, assinar o prazo de 15 (quinze) dias para que a Petróleo Brasileiro S.A. (Petrobras) anule os anexos denominados "Procedimento para avaliação e pagamento por ocorrência de chuvas, descargas atmosféricas e suas consequências" dos Contratos n°s 0800.0045921.08-2 - Cafor, 8500.0000058.09.2 - Infraestrutura civil, 0800.0053457.09-2 - UCR, 0800.0057000.10.2 - Tubovias, 0800.0055153.09.2 - Dutos, 0800.0053453.09.2 - ETDI,  0800.0049741.09-2 - ETA, 0800.0053456.09-2 - UDA, 0800.0055148.09.2 - UHDT/UGH,  0800.0049742.09-2 - Edificações, 0800.0056431.10.2 - Caldeiras, 8500.0000080.10.2 - Interligações Elétricas, 8500.0000070.10.2 - Fornos UCR - e 8500.0000072.10.2 - Reformadores tubulares;
9.2. determinar a Petrobras que, no prazo de 90 (noventa) dias:
9.2.1. com fulcro no art. 59 da Lei 8.666/1993, quantifique o valor da indenização devida aos signatários dos contratos mencionados no item anterior, segundo os critérios descritos na instrução de mérito da SeinfraOperações, com a ressalva indicada nos itens 80 e 81 do voto, abatendo os valores já pagos se houver crédito a favor dos contratados;
9.2.2. caso o valor pago supere o valor da indenização devida por cada contratado, implemente, dentro do mesmo prazo especificado no subitem 9.2., as medidas administrativas necessárias para o respectivo ressarcimento aos cofres da Petrobras, instaurando a competente tomada de contas especial em caso de não pagamento;
9.2.3. abstenha-se de prever, em seus instrumentos contratuais, o pagamento de indenização às contratadas em virtude da ocorrência de chuvas e descargas atmosféricas, usualmente conhecida como "verba de chuva", tendo em vista o farto histórico de ineficiências e sobrepreço verificado nos contratos que contemplaram tal metodologia;
9.3. determinar à SeinfraOperações que: 
9.3.1. monitore o cumprimento das determinações, autorizando a realização das diligências e inspeções que se fizerem necessárias; e
9.3.2. identifique, com a celeridade que o caso requer, os responsáveis pela celebração dos anexos de chuva dos contratos analisados no presente feito, em processo apartado e específico para cada contrato, a fim de possibilitar o exercício do poder sancionatório desta Corte de Contas.
9.4. classificar como sigilosas as peças relacionadas no "Cadastro de Informações com Restrição de cesso", anexo ao presente relatório (Anexo 1) , e considerar, para fins de concessão de vistas e cópias processuais, os grupos de acesso ali indicados, nos termos da Lei 12.527/2011;
9.5 autorizar a juntada de cópia da instrução de mérito da SeinfraOperações, do relatório, do voto e do presente acórdão aos processos de tomadas de contas especial relativos aos seguintes contratos: Consórcio Camargo Corrêa - Cnec (Contrato 0800.0053457.09-2 - UCR) ; Consórcio Rnest-Conest (Contratos 0800.0053456.09-2 - UDA e 0800.0055148.09-2 - UHDT/UGH) ;
9.6. encaminhar cópia da presente deliberação à Petrobras, aos interessados e ao Congresso Nacional.
Acórdão 2191/2017-TCU-Plenário
VISTOS, relatados e discutidos estes autos de relatório de auditoria realizada nas obras de construção da Refinaria Abreu e Lima (RNEST) , localizada no Município de Ipojuca, no Estado de Pernambuco (Fiscobras 2009) ;
ACORDAM os Ministros do Tribunal de Contas da União, reunidos em Sessão do Plenário, ante as razões expostas pelo Relator, em:
9.1.com fulcro no art. 71, inciso IX, assinar o prazo de 15 (quinze) dias para que a Petróleo Brasileiro S.A. (Petrobras) anule os anexos denominados "Procedimento para avaliação e pagamento por ocorrência de chuvas, descargas atmosféricas e suas consequências" dos Contratos 0800.0049716.09.2 - Tanques Lote I e 800.0049738.09-2 - Tanques Lote II;
9.2. determinar à Petrobras que, no prazo de 90 (noventa) dias:
9.2.1. com fulcro no art. 59 da Lei 8.666/1993, quantifique o valor da indenização devida aos signatários dos contratos mencionados no item anterior, segundo os critérios descritos na instrução de mérito da SeinfraOperações, com a ressalva indicada nos itens 80 e 81 do voto do Acórdão 2007/2017-TCU-Plenário, abatendo os valores já pagos se houver crédito a favor dos contratados;
9.2.2. caso o valor pago supere o valor da indenização devida por cada contratado, implemente, dentro do mesmo prazo especificado no subitem 9.2., as medidas administrativas necessárias para o respectivo ressarcimento aos cofres da Petrobras, instaurando a competente tomada de contas especial em caso de não pagamento;
9.3. determinar à SeinfraOperações que: 
9.3.1. monitore o cumprimento das determinações, autorizando a realização das diligências e inspeções que se fizerem necessárias; e
9.3.2. identifique, com a celeridade que o caso requer, os responsáveis pela celebração dos anexos de chuva dos contratos analisados no presente feito, em processo apartado e específico para cada contrato, a fim de possibilitar o exercício do poder sancionatório desta Corte de Contas.
9.4. encaminhar cópia da presente deliberação à Petrobras, aos interessados e ao Congresso Nacional.
 HISTÓRICO
2.	Em exame relatório de auditoria realizada, no âmbito do Fiscobras 2009, nas obras de construção da Refinaria Abreu e Lima (RNEST) , localizada no Município de Ipojuca, no Estado de Pernambuco.
2.1.	A matéria controvertida no presente feito se resume ao achado "critério de medição inadequado ou incompatível com o objeto real pretendido (verba de chuva) ", verificado nos contratos principais da RNEST. 
2.2.	O achado de auditoria em exame diz respeito à inadequação dos critérios definidos no "Anexo XV - Procedimento para avaliação e pagamento por ocorrência de chuvas, descargas atmosféricas e suas consequências". Tal anexo foi incluído em vários contratos firmados pela Petrobras, com a finalidade de regulamentar o ressarcimento, pela entidade, dos custos decorrentes da paralisação das frentes de serviços em virtude da ocorrência de chuvas, descargas atmosféricas e suas consequências.
2.3.	Conforme apontado pela equipe de auditoria, identificou-se a existência de inconsistências nesse anexo, as quais seriam aptas a ocasionar pagamentos indevidos às contratadas, lesando os cofres da Petrobras.
2.4.	Nos termos do relatório de auditoria, os custos para ressarcimento eram calculados da seguinte forma: (i) registravam-se o tempo (número de horas) e as frentes de serviço que ficaram impossibilitadas de trabalhar devido às chuvas ou descargas atmosféricas (discriminando a mão de obra direta, a mão de obra indireta relacionada à mão de obra direta e os equipamentos) ; (ii) multiplicavam-se as horas paradas registradas pelos custos unitários obtidos a partir do Demonstrativo de Formação de Preço (DFP) do contrato para remuneração dos equipamentos e da mão de obra; (iii) o custo final a ser pago era obtido pela soma dos custos da mão de obra e dos equipamentos, acrescidos de tributos e de encargos sociais e outros custos incidentes sobre a mão de obra, conforme DFP.
2.5.	Após oitiva dos interessados (peça 381, p. 1) , a unidade técnica especializada elaborou metodologia aprovada pelo Plenário desta Corte Contas com as ressalvas contidas nos itens 80 e 81 do voto (peça 380, p. 13) .
2.6.	Portanto, tem-se que, neste momento processual, os recorrentes apresentam argumentos que consideram suficientes seja para afastar a redação das determinações tecidas pela decisão recorrida, seja para complementar a metodologia proposta pela unidade técnica e aprovada pelo TCU.
EXAME DE ADMISSIBILIDADE
3.	Reiteram-se os exames de admissibilidade contidos nas peças 479-482, em que se propôs o conhecimento dos recursos interpostos por Consórcio Techint Confab UMSA, Consórcio Camargo Correa - Cnec, Consórcio CII - Consórcio Ipojuca Interligações e Consórcio Rnest O. C. Edificações, contra o Acórdão 2007/2017-TCU-Plenário, integrado pelo Acórdão 2191/2017-TCU-Plenário, relator Exmo. Ministro Benjamin Zymler, suspendendo os efeitos dos itens 9.1, 9.2, 9.2.1 e 9.2.2 da referida decisão, conforme despacho do Exmo. Relator, Ministro Walton Alencar Rodrigues (peça 488) . 
EXAME TÉCNICO
PRELIMINAR
4.	Delimitação
4.1.	Constitui objeto do presente recurso avaliar se houve cerceamento de defesa ao Consórcio Camargo Correa - Cnec diante da impossibilidade de obter vistas de documentos sigilosos.
5.	Cerceamento de defesa
5.1.	A recorrente assegura a necessidade de anular a decisão recorrida, em face dos seguintes argumentos (peça 452, p. 5-9) :
a) as informações que basearam os cálculos da unidade técnica especializada foram anexadas aos autos sob a proteção de sigilo (peça 452, p. 6-8) , impossibilitando o contraditório material bem como violando o devido processo legal; e
b) negar a produção de provas se assemelha a negar vistas de provas constantes dos autos, pois ambos geram nulidade (peça 452, p. 8-9) .
5.2.	Requer seja anulada a decisão recorrida e retomada a fase de auditoria para notificar todos os envolvidos disponibilizando acesso a todos os elementos utilizados pela unidade técnica.
Análise
5.3.	Não assiste razão à recorrente. Explica-se.
5.4.	No que tange ao sigilo processual, observaram-se os termos da Lei 12.527/2011, Lei de acesso à informação, tendo sido explicitado o seguinte no relatório e na decisão recorrida a esse respeito (peça 381, p. 44 e 46 e peça 379, p. 2, grifos acrescidos) :
SIGILO DAS INFORMAÇÕES
232.	Considerando o teor do revogado, acerca do tratamento de informações com grau de confidencialidade em processos da Petrobras; e considerando as normas aplicáveis à proteção das informações sigilosas produzidas ou custodiadas pelo TCU: Lei 12.527/2011 - Lei de Acesso à Informação, colhe-se do ensejo para a necessária inclusão de peça para cadastro de informações com restrição de acesso, conforme modelo introduzido pelo. Com esse objetivo, foi inserido o Anexo 1 a esta instrução.
 (...) 
234.4 	classificar como sigilosas as peças relacionadas no "Cadastro de Informações com Restrição de Acesso", anexo ao presente relatório (Anexo 1) , e considerar, para fins de concessão de vistas e cópias processuais, os grupos de acesso ali indicados, nos termos da Lei 12.527/2011;
 (...) 
9.4. classificar como sigilosas as peças relacionadas no "Cadastro de Informações com Restrição de cesso", anexo ao presente relatório (Anexo 1) , e considerar, para fins de concessão de vistas e cópias processuais, os grupos de acesso ali indicados, nos termos da Lei 12.527/2011;
5.5.	Importante reproduzir o conteúdo legal a respeito, Lei 12.527/2011, art. 25 (peça 318) :
Seção III
Da Proteção e do Controle de Informações Sigilosas
Art. 25.  É dever do Estado controlar o acesso e a divulgação de informações sigilosas produzidas por seus órgãos e entidades, assegurando a sua proteção.  (Regulamento) 
§ 1o O acesso, a divulgação e o tratamento de informação classificada como sigilosa ficarão restritos a pessoas que tenham necessidade de conhecê-la e que sejam devidamente credenciadas na forma do regulamento, sem prejuízo das atribuições dos agentes públicos autorizados por lei. 
§ 2o O acesso à informação classificada como sigilosa cria a obrigação para aquele que a obteve de resguardar o sigilo. 
§ 3o Regulamento disporá sobre procedimentos e medidas a serem adotados para o tratamento de informação sigilosa, de modo a protegê-la contra perda, alteração indevida, acesso, transmissão e divulgação não autorizados. 
5.6.	A atuação do TCU de proteção do sigilo decorre de obrigação legal. Portanto, anui-se aos entendimentos acima proferidos, não tendo sido verificado violação ou cerceamento de defesa, na mediada em que o acesso à informação considerou as regras legais pertinentes ao caso concreto. 
5.7.	Além da Lei de acesso à informação utiliza-se como parâmetro também o entendimento do Acórdão 520/2012-TCU-Plenário, no seguinte sentido: "a concessão de vista e cópia não abrangeu elementos cuja divulgação possa vir a prejudicar os interesses da Petrobras.". A discussão acerca da colisão de princípios constitucionais: restrição da publicidade para resguardo de conhecimentos, supostamente sigilosos e estratégicos, da Petrobras versus exercício da ampla defesa e do contraditório por parte dos interessados é superada pelo comando legal que determina a proteção de determinadas informações sigilosas. 
5.8.	Registre-se, ainda, que à peça 301 listaram-se documentos com os respectivos grupos de acesso à documentação acostada aos autos até à peça 297. O quadro constante dessa peça foi utilizado pela recorrente neste momento recursal para qual solicita acesso (peça 452, p. 6) . À peça 305 por meio de despacho é deferida à recorrente cópia integral dos autos com as devidas restrições de acesso da peça 301. Note-se que a indigitada naquele momento não se insurgiu contra o despacho de expediente que determinou a observância da restrição de acesso, deixando transcorrer o processo sem arguir cerceamento de defesa.
5.9.	Ademais, considera-se que não houve cerceamento de defesa nem violação ao devido processo legal, pois a recorrente teve acesso à metodologia elaborada pela unidade técnica especializada, podendo, de acordo com a sua realidade, contrapor os pontos que entendeu controversos, tendo, assim, exercido a ampla defesa e o contraditório. Veja-se que à peca 378 foi acostado pedido de vista e cópia do processo pela recorrente tendo acesso às peças processuais, em especial às 349-352, ou seja, à instrução processual e aos elementos comprobatórios e evidências que a embasaram. Os dados sigilosos protegidos pelo TCU devem assim permanecer diante da obrigação que a Lei de acesso à informação impôs.
5.10.	Superada a preliminar, passe-se à análise do mérito processual.
MÉRITO
6.	Delimitação
7.	Constitui objeto do presente recurso avaliar a adequabilidade da metodologia aprovada pela decisão recorrida ante a alegada necessidade da inclusão de itens de custos adicionais na metodologia aprovada pela decisão recorrida bem como o momento de aplicação da nova metodologia, se ex nunc ou ex tunc.
8.	Adequabilidade da metodologia aprovada pela decisão recorrida ante a necessidade de inclusão de itens de custos adicionais. 
8.1.	As recorrentes afirmam serem necessários ajustes à metodologia elaborada pela Petrobras para indenização decorrente de chuvas e descargas atmosféricas e avaliada por esta Corte de Contas sob o ponto de vista da sua economicidade, conforme os argumentos abaixo (peça 254, p. 8-11) :
a)	custos de retomada: 
	a.1) devem ser acrescidos à metodologia porque a sua exclusão modifica a equação financeira do contrato, não havendo custo reduzido o suficiente que não deva ser incluído na metodologia de remuneração contratual, evitando o enriquecimento sem causa da União e quebra do equilíbrio econômico financeiro do contrato (peça 452, p. 11-13, peça 457, p. 17) ;
	a.2) diante da perda de produtividade provocada pelas condições adversas resultantes dos períodos de chuvas, necessitando a realização de serviços adicionais para recomposição das condições de trabalho, devem-se considerar os custos de retomada das operações de forma eficiente e segura, como montagem e desmontagem de andaimes, execução de pintura e movimentação de carga, avaliações de risco (segurança) , recuperação de unidades de operação alagadas, ou seja, custos reais incorridos unicamente em razão das chuvas (peça 457, p. 8-10) ; como soldagem dos tanques, tratamento superficial e pintura dos tanques, trabalho em altura (peça 442, p. 9-11) ; e serviços da construção civil, como terraplanagem, montagem eletromecânica, como pintura de tubulações, isolamento térmico de tubulações e equipamentos, soldagem, movimentação de cargas e condições de tráfego e acessos provisórios  (peça 455, p. 8-14) ;
	a.3) o contrato não previa custos relacionadas às chuvas, o que seria ressarcido posteriormente (custos dos equipamentos e custos de retomada, consequências das chuvas, conforme Acórdão 3077/2010-TCU-Plenário, da relatoria do Exmo. Ministro Augusto Nardes) (peça 442, p. 12-13, peça 455, p. 14-15 e peça 457, p. 15-16) ; e
	a.4) não houve análise da materialidade dos custos envolvidos, o que caberá à Petrobras no momento da quantificação do valor da indenização, com base nas premissas definidas pelo TCU, não tendo sido analisado em momento algum deste processo a materialidade dos custos inseridos na metodologia (peça 442, p. 13-14, peça 455, p. 16-147 e peça 457, p. 17-18) ;
	b) serviços em locais abrigados: devem ser considerados nos casos em que a atividade for paralisada em decorrência de descargas atmosféricas e percolação da umidade do solo (peça 452, p. 13-14) ;
	c) impossibilidade de violar o sigilo comercial para aferição da remuneração devida, diante dos princípios constitucionais da livre concorrência e livre iniciativa, sendo inadequado exigir divulgação dos contratos firmados com fornecedores diante do necessário sigilo em relação aos custos que incorreram na formação dos preços (peça 452, p. 15-16 e 33-37) ; 
	d) a contratada incorre em maior risco do que a contratante, pois os ganhos de produtividade com equipamentos especiais somente se refletirão em redução de custos caso se sobreponham às perdas das chuvas (peça 452, p. 15-16) ;
	e) a mão de obra direta e indireta deve ser calculada a necessidade de ressarcir 220 horas mensais, o que impõe melhor detalhamento da metodologia para não gerar dúvidas (peça 452, p. 19) ;
 	f) poderia haver recusa imotivada de ressarcimento já que cabe à contratante eleger quais profissionais seriam imprescindíveis à equipe nos locais afetados pela chuva (peça 452, p. 20) ;
	g) o ressarcimento do equipamento deveria ser de acordo com a capacidade real utilizada e não com a necessária ao serviço em face da otimização da mobilização de equipamentos (peça 452, p. 20-21) ;
	h) quanto à Administração local, a nova metodologia exclui da possiblidade de ressarcimento as categorias profissionais não indicadas na metodologia, o que altera a condição original do contrato bem como o fato de a contratada não ter previsto o custo de extensão de permanência de sua estrutura de canteiro retirando parte dos custos de mão de obra indireta, assim, o período objeto da extensão do prazo contratual deve considerar os recursos incorridos no momento da causa da extensão e não os recursos que ficarão após o término do contrato, já reduzidos (peça 452, p. 22-23) ;
	i) a regra de que cabe a contratante avaliar quais ações teriam sido suficientes para mitigar os efeitos das paralisações deve indicar os parâmetros a serem utilizados pela contratante em sua análise (peça 452, p. 23) ;
	j) as premissas adotadas para modificação da metodologia estão equivocadas, devendo ser mantida a metodologia anterior que se baseia na mão de obra e equipamento alocados, inexistindo possiblidade de remuneração excessiva ou incompatível com a realidade dos custos incorridos (peça 452, p. 24-26) ;
	k) custo de manutenção:
	k.1) deve ser incluído para os contratos atuais, a partir do mesmo raciocínio empregado para o custo de depreciação, já que ambos consideram o fator "vida útil" em seus cálculos (peças 442, 455 e 457, à p. 4-6) ;
	k.2) no caso de paralisação por chuvas, haveria redução unilateral do período de disponibilidade para fins de pagamento pela manutenção dos equipamentos, impossibilitando a apropriação integral da despesa (peças 442, 455 e 457, à p. 7) ; e
	k.3) os equipamentos devem ser mantidos em condições de retomada imediata dos serviços, devendo ser ressarcido além do desgaste operativo, o custo de oportunidade (peças 442, 455 e 457, à p. 7 e peça 452, p. 20-21) .
8.2.	Requerem modificação da metodologia de custos para indenização decorrente de chuvas e descargas atmosféricas aprovada pela decisão recorrida.
Análise
8.3.	Não assiste razão aos recorrentes. Explica-se. 
8.4.	Inicialmente cumpre informar que essencialmente as recorrentes reapresentam argumentos já apresentados em sede de oitiva a esta Corte de Contas. Leitura atenta da decisão recorrida permite concluir pela sua adequabilidade bem como pela exaustão da análise lá empreendida. Como se anui integralmente aos seus termos, os temas serão revistos em face do caráter devolutivo do recurso, em face à ampla defesa, mediante destaques de excertos importantes, em respeito ao princípio da economia processual.
8.5.	Cumpre registrar que três recorrentes, Consórcio Techint Confab UMSA, Consorcio CII - Consorcio Ipojuca Interligações e Consórcio Rnest O. C. Edificações consideram a  metodologia elaborada pela Petrobras para indenização decorrente de chuvas e descargas atmosféricas e avaliada por esta Corte de Contas sob o ponto de vista da sua economicidade um avanço importante na definição de uma metodologia mais justa para a natureza indenizatória da verba de chuvas, descargas atmosféricas e suas consequências (peças 442, 445 e 457, todas à p. 4, item 10) , destacando apenas a necessidade de inclusão de dois itens de custos, o de retomada e o de manutenção. Outro recorrente, Consórcio Camargo Correa - Cnec, além dos referidos custos questiona a metodologia também em outros aspectos. Portanto, a análise se inicia com o que arguem em comum, em seguida, serão analisados os demais argumentos.
8.6.	Os argumentos apresentados acerca da necessidade de inclusão dos custos de retomada não devem ser acolhidos. Isto porque conforme consta da peça 381, p. 23-25 bem como da peça 380, p. 14 e 15, relatório e voto da decisão recorrida, análise exaustiva da questão com a qual se anui. Atente-se que nas citadas análises resta comprovado que a metodologia paradigma engloba os custos de retomada bem como esclarecida a necessidade de quantificação pelas contratadas dos valores que alegam que seriam justos a título de ressarcimento. Nesse sentido, reproduzem-se os seguintes excertos suficientes para o deslinde da questão, grifos acrescidos:
Relatório 
128.	Em linhas gerais, as contratadas sustentam que a elaboração de suas propostas comerciais não contemplou os valores pertinentes à mitigação e à baixa produtividade vinculadas aos efeitos da "retomada". Essa assertiva pressupõe a existência de orçamento transparente, a ponto de se poder identificar, claramente, o suposto impacto do não contingenciamento da "retomada". Contudo, em nenhum momento as empresas aventaram o compartilhamento de tais informações nestes autos, o que afasta, da análise de mérito, peça que se prestaria a quantificar o real impacto da rubrica pleiteada antes do início da execução dos contratos.
129.	Já durante a execução contratual, esperar-se-ia das contratadas a efetivação de apropriações in loco visto que, a priori, discute-se o pagamento de cifras reais e nada irrisórias. Ou seja, em sendo a "retomada" quantia suscetível de comprovação, e ante o longo decurso do processo, as defendentes já teriam condições de submeter suas apropriações à fiscalização da Petrobras, e, de forma reflexa, ao TCU, de modo a validar a hipótese de significância dos valores aqui debatidos. Entretanto, os esclarecimentos expostos carecem de evidências, mesmo diante do estágio avançado dos contratos, o que fragiliza os apontamentos das empresas manifestantes.
130.	Percebe-se, no teor das manifestações, o emprego de argumento que, na verdade, melhor se presta a sustentar o posicionamento já firmado por este órgão de Controle Externo. Trata-se da maior associação dos efeitos da retomada em obras industriais com a mão de obra. 
131.	De plano, cumpre elucidar que, para a mão de obra, a metodologia em análise pressupõe mecanismos de ressarcimento dissociados dos de equipamentos. Ademais, no caso de pessoal afetado pelos efeitos das chuvas, há, basicamente, duas possiblidades: paralisação parcial ou total, comprometendo, de forma proporcional, a produtividade. Tais situações estão previstas na metodologia até então proposta, nos seguintes termos:
i)	paralisação parcial comprometendo a produtividade - neste caso, para a parcela dos serviços realizáveis (ainda que sob menores produtividades) há a remuneração das atividades realizadas pelos itens das planilhas de preços que refletem o custo horário operativo (usualmente adotam-se as Estruturas Analíticas de Projeto - EAP) . O impacto negativo da menor produtividade, em si, será mensurado e ressarcido quando da majoração do prazo contratual em virtude das chuvas;
ii)	paralisação total comprometendo integralmente a produtividade - já nessa situação, não há qualquer remuneração pois não há avanço na execução de serviços contratados. Nesse passo, há que se ressarcir plenamente a mão de obra paralisada, além de se preverem indenizações relacionadas ao provável aumento do prazo contratual.
132.	Em suma, pelos cenários citados, configura-se a frustrada intenção de se justificar o ressarcimento da "retomada" apresentando situações já indenizadas de acordo as premissas da metodologia que se discute, que não considera somente a "retomada" para os equipamentos.
133.	Outro ponto apenas repetido nas alegações consiste na exposição de serviços qualificados como de "retomada" e, a princípio, não ressarcidos. Essencialmente são trazidas atividades que tipicamente prejudicam obras de terra (recomposição de caminhos de serviço, preparação de aterros, entre outras) . Ademais, constam outros itens que já têm ressarcimento previsto diante das majorações no prazo, como por exemplo, a baixa produtividade na remobilização.
134.	Desta forma, torna-se intricada a possibilidade de se derrogar o entendimento estabelecido na metodologia em análise quanto à não consideração da "retomada", especialmente ao se sopesar que a própria contratante - Petrobras - percebendo as particularidades de cada contrato, foi proativa ao retirar essa rubrica das obras industriais e mantê-la especificamente para as obras de terraplenagem do Comperj (Acórdão 3077/2010-TCU-Plenário) .
135.	Frente ao analisado, não há elementos de convicção a ponto de ensejar alteração do critério defendido desde o início, motivo pelo qual mantém-se a desconsideração da "retomada" no cômputo do ressarcimento em virtude das chuvas e descargas atmosféricas.
Voto 
313.	É válido registrar que os serviços destacados tinham uma expressividade em termos materiais, em função da obra objeto do indigitado Voto ser uma obra de terraplenagem. Em outras palavras, cada um dos serviços relacionados no trecho do Voto trazido acima, apresenta uma representatividade material elevada em razão da natureza dos serviços vinculados ao caso do Comperj.
 (...) 
94.	Nesse cenário, caberia aos interessados deduzir elementos de prova da extensão e a materialidade dos custos associados à retomada, o que não foi providenciado, mesmo após seguidas oportunidades de defesa. 
 (...) 
97.	Dessa forma, considerando a análise da SeinfraOperações no sentido de não ser devido o pagamento de mão de obra a título de retomada, por constituir parcela cuja indenização já foi contemplada na metodologia paradigma, e considerando, ainda, o caráter conservador das premissas adotadas pelo Tribunal, que adotou a produtividades favoráveis aos interessados, julgo indevido o pagamento dos eventuais custos de retomada. 
8.7.	No presente caso concreto, os recorrentes não demonstraram a expressividade em termos materiais dos custos de retomada a fim de afastar a constatação da decisão atacada de que os custos já estariam contemplados pela metodologia seja em face dos itens listados pelo relatório seja pelo conservadorismo da metodologia destacado pelo voto da decisão recorrida. Ademais, não demonstraram, em termos de planilha de custo do ajuste firmado com a Petrobras, a ausência de cobrança de valores que supririam esses custos.
8.8.	Atente-se, ainda, que os indigitados, mesmo em face dos alertas constantes do relatório e voto no que tange à ausência de elementos de prova que demonstrassem os custos de retomada, não apresentaram os custos já incorridos nos contratos em análise a fim de comprovarem suas alegações. Ao contrário, alegaram que se trata de metodologia elaborada em tese. No entanto, o debate em tese avançará para a verificação da adequabilidade dos valores pleiteados. A unidade técnica se restringiu o estudo ao campo teórico, tão somente por conta da ausência de compartilhamento de dados apropriados pelas contratadas (peça 381, p. 22, item 109) . Mas no momento oportuno esses dados serão apresentados pela Petrobras ao controle externo que averiguará se o valor a título de indenização é justo.
8.9.	No que tange ao custo de manutenção, anui-se também integralmente ao teor da decisão recorrida. Como restou demonstrado à peça 167, p. 18, peça 381, p. 20-23 e peça 380, p. 14 e 18, "não cabe a apropriação de tal item durante a paralisação dos serviços, uma vez que todas as despesas necessárias à manutenção dos equipamentos já estão incluídas no custo operativo dos equipamentos.". Veja-se o seguinte exemplo demonstrado pelo relatório da decisão recorrida (peça 381, p. 22) :
112.	Naturalmente, o custo total da manutenção (R$ 20.000,00, pelo exemplo acima) permanece o mesmo caso se opte por diluí-lo nas horas disponíveis do equipamento (presumindo-se inalteradas as condições de operação) . Nesse caso, visto que as horas disponíveis superam as horas operativas, ter-se-ia um custo horário da manutenção inferior àquele existente no Sicro (ou inferior a dois reais por hora - ainda valendo-se do exemplo supra) . Essa lógica descarta as alegações dos consórcios contratados de que a fórmula do Sicro prejudicaria o completo ressarcimento da rubrica manutenção.
8.10.	Esse exemplo demonstra de forma lógica e matemática a adequabilidade da metodologia aprovada pela decisão recorrida, o que impõe o não acolhimento dos argumentos apresentados. Ressalte-se, ainda, que também nesse aspecto as recorrentes não apresentam os custos incorridos além dos já englobados pelo custo de manutenção integralmente diluído nas horas produtivas:
108.	Impende anotar, ademais, que carece de evidências a afirmação acerca de custos expressivos com óleos e lubrificantes. As contratadas impugnam o entendimento exposto na metodologia em exame sem dados ou documentos para comprovação analítica da opinião por elas defendida.
8.11.	Portanto, quando os argumentos são desacompanhados de elementos de prova suficientes para sua comprovação, estes devem ser afastados na medida da insuficiência para superar as constatações da decisão vergastada.
8.12.	No que tange aos serviços realizados em locais abrigados (peça 167, p. 12) , estes não devem ser considerados para efeitos de indenização em função da ocorrência de chuvas, pois, em regra, os serviços são executados normalmente. Note-se que mesmo que não tivesse explícita essa regra, ela está implicitamente contida no entendimento dado ao termo consequências (peça 167, p. 11, item 65) , qual seja, "a impossibilidade ou impedimento de tráfego ou operação, em condições normais de uso dos equipamentos e de segurança das operações nas frentes de serviços ou fases." Dessa forma, entende-se que se faz jus à indenização de verba de chuva se e somente se a ocorrência se enquadrar nessa regra, observando-se, ainda, o fato de que não serão também realizados pagamentos devido a (peça 167, p. 12, alínea "i") : paralisações que poderiam ter sido evitadas ou mitigadas mediante a adoção, pela contratada, de medidas e soluções construtivas específicas, a exemplo de: coberturas provisórias, estruturas portáteis, entre outros, o que será analisado em cada caso concreto. Ora, se era possível realizar o serviço em cobertura provisórias, também o será em locais abrigados. Caso, ocorram situações excepcionais comprovadas pela contratada no momento da requisição da indenização por verba de chuva, estas serão adequadamente avaliadas e consideradas para tomada de decisão. No entanto, não há que se modificar a regra, como sugere a indigitada. As excepcionalidades serão tratadas caso a caso, seguindo a premissa descrita anteriormente acerca das "consequências".
8.13.	Quanto à violação do sigilo comercial, o tema foi abordado à peça 381, p. 30-32 e à peça 380, p. 11 de forma exaustiva. Anui-se integralmente ao exposto no relatório e voto da decisão recorrida a respeito. Nesse sentido, não assiste razão ao recorrente, cabendo destacar que o sigilo comercial resta resguardado diante da possiblidade de "imposição do dever de manutenção do sigilo das informações perante terceiros, com exceção, por óbvio, dos órgãos de controle." (peça 380, p. 11 item 71) . Ademais, contratos de locação de equipamentos podem ser facilmente cotados no mercado, não havendo risco ao sigilo do negócio, como destacou o relatório à peça 381, p/ 31, senão veja-se:
181.	A previsão de comprovação dos custos reais da contratada, ademais, não é novidade na seara pública. São recorrentes e lícitas modelagens editalícias a prever tais condições, por corresponderem, em respeito às peculiaridades do mercado e do caso concreto, à metodologia mais viável para a promoção da transparência e conformidade dos pagamentos. Contratos de manutenção de veículos públicos feitos pela administração são um caso clássico.  Em verdade, avenças que prevejam cláusulas de natureza indenizatória - como essa - são típicos dessas possibilidades.
182.	Outrossim, não há como recepcionar a ideia de que se compromete a competitividade pela revelação do segredo do negócio. Isso porque se trata de matéria que, a priori, todas as proponentes deveriam avaliar de forma bastante similar, já que seriam apenas ressarcidas pelos custos incorridos. Ou seja, diante da indenização prometida, a competição entre as proponentes reduzir-se-ia a pequenas variações de preços de serviços paradigmas de mercado.
183.	Portanto, em decorrência dos argumentos contrapostos, por não comprometer o sigilo comercial das contratadas, mantém-se intacta a metodologia em exame.
8.14.	Atente-se que no caso de equipamentos especiais novamente cabe o emprego da premissa "consequências" exposta à instrução de peça 167, p. 11, item 65, na medida que a ressalva é "cujo tempo de permanência na obra não seja afetado pela ocorrência de chuvas". Entende-se que o raciocínio empregado pela indigitada é equivocado na medida que não se atenta para a natureza indenizatória da verba de chuva. Na medida que indenizatória, os seus ganhos de produtividade estão garantidos conforme contratado. No entanto, o que a metodologia visa é estabelecer o preço justo dessa indenização para que não haja perda injustificada para ambas as partes, contratante e contratada (peça 167, p. 19) . Nessa linha, se o equipamento especial não parou de funcionar em função das chuvas, não há o que se indenizar. Novamente, entende-se que essa regra encontra-se implícita na premissa "consequência", mas a Petrobras optou por explicitá-la, não gerando dúvidas. Portanto, não assiste razão ao recorrente.
8.15.	No que tange à mão de obra direta e indireta, verifica-se que à peça 167, p. 14-15 há explicação exaustiva a respeito da forma de calcular o custo-horário do profissional de mão de obra direta e indireta a ser indenizado. Note-se que a metodologia considera as 220 horas mensais destacadas pelo recorrente. Destaque-se a necessidade de o indigitado analisar o anexo de chuvas elaborado pela Petrobras de forma integrada à decisão recorrida. Não se verifica necessidade de esclarecimentos ou integração da metodologia. Serão ressarcidas "o resultado do produto do valor unitário dos custos horários de mão de obra direta (CHD) pela quantidade de horas de mão de obra não trabalhadas em decorrência das chuvas, descargas atmosféricas e suas consequências." (grifos acrescidos) . Esse entendimento não merece reparos nem ajustes. 
8.16.	Em relação ao ressarcimento de mão de obra imprescindível tem-se que esse conceito se alinha ao principio da razoabilidade. Não há que se ressarcir mão de obra que tenha sido alocada de forma desnecessária para a execução de determinado serviço, sob pena de se indenizar injustamente despesas desnecessárias. Cabe à empresa contratada comprovar a necessidade da mão de obra empregada para adquirir o direito ao ressarcimento. Caso haja recusa imotivada ou que a contratada considere injusta, cabe a esta recorrer da decisão, seja administrativamente, no âmbito da própria Petrobras e do controle externo, seja judicialmente. A regra é que os atos administrativos sejam motivados. Portanto, não cabe alteração da metodologia, na medida que traz regra clara e lógica: somente serão ressarcidas a mão de obra necessária, imprescindível à execução do serviço que se enquadrou na premissa "consequências" das chuvas (peça 167, p. 11, item 65) .
8.17.	Note-se que quanto ao ressarcimento de equipamentos, a lógica da metodologia é acertada ao colocar que se deve ressarcir os equipamentos adequados ao serviço e não o disponível no canteiro de obra (peça 167, p. 18) . Isto porque se está indenizando as consequências das chuvas. Ora, a consequência é a não execução de determinado serviço programado para o momento específico em que as chuvas ocorreram. E por este raciocínio deverá ser ressarcida a capacidade necessária ao serviço, na medida que a real não está operativa. A capacidade real executada é estratégia da contratada para otimizar a execução do serviço contratado, buscando a eficiência do gasto, essa é paga pelos termos do contrato. A indenização, por sua vez, decorre das despesas consequência das chuvas. Essa lógica de entendimento é a mesma aplicada à mão de obra, anteriormente descrita. Portanto, não assiste razão ao indigitado. Atente-se para o fato de haver a possiblidade de ressarcimento de equipamentos "especiais" (peça 167, p. 19) bem como para o fato de que "Para equipamentos não constantes no DFP ou nas referidas tabelas, esse valor base deverá ser negociado entre a contratada e a Petrobras, a partir das melhores condições e informações disponíveis no mercado, o que denota flexibilidade da metodologia. Não foram identificados pontos a serem ajustados no caso de equipamentos.
8.18.	Em relação ao período de extensão do prazo contratual, o raciocínio do recorrente está equivocado no sentido de que a metodologia elaborada visa ressarcir de forma justa os períodos parados em consequência das chuvas. Trata-se de operação de ressarcimento e não de remuneração. Os custos com administração local que serão estendidos serão de fato os incorridos ao final do contrato, considerado o prazo sem a ocorrência de chuva. Aqueles ocorridos no decorrer do contrato já estão cobertos pelo contrato original, sob pena de se pagar duas vezes pelo mesmo serviço prestado. Note-se que o relatório da decisão recorrida assim dispôs a respeito, peça 381, p. 16-17, itens 67- 69, grifos acrescidos:
67.	Com isso, atender-se-ia à condição de somente ressarcir "as horas paradas de categorias profissionais pertinentes à mão de obra indireta alocada exclusivamente nas atividades impactadas pelas chuvas e imprescindíveis à equipe que executa os trabalhos afetados" (Peça 167, p. 56) .
68.	Já a segunda fonte ocorre em contexto específico, voltada estritamente para os profissionais da mão de obra indireta alocados com a gerência, manutenção e administração do canteiro. Nesse cenário, em consequência das chuvas, seria necessário o pagamento de tais profissionais ante o aumento no prazo contratual. À vista disso, a apropriação tomaria por base a situação existente após o prazo original (sem chuva alguma) e abrangeria tão somente os profissionais cuja permanência fosse "prolongada" na obra, face ao tempo chuvoso "prorrogado".
69.	Pelas explicações relatadas, em caso de chuvas que prejudiquem o andamento dos serviços após o prazo virtual original (sem chuvas) , procede-se tal qual explanado para a primeira fonte de mão de obra indireta, evitando-se quaisquer duplicidades (e isso é o mais importante) ou contagens indevidas de profissionais da mão de obra indireta que não sejam prejudicados pelos efeitos das chuvas e descargas atmosféricas.
70.	Cabe encerrar este tópico, que reviu a forma de ressarcimento da administração local, relembrando a imprescindível manutenção de todas as evidências em registros apropriados, no intuito de se comprovar um nexo causal sólido entre eventuais atrasos e a ação das chuvas e descargas atmosféricas. Tal cuidado mostra-se crucial caso o prolongamento do contrato se dê por causas concorrentes, o que é sobejamente comum.
8.19.	Anui-se integralmente ao disposto acima bem como ao contido na peça 380, p. 13 (voto da decisão recorrida) . Nesse sentido, não assiste razão ao recorrente.
8.20.	Entende-se não ser necessário especificar parâmetros para a avaliação da contratante quanto aos serviços necessários que poderiam ter sido empreendidos para mitigar os efeitos da chuva, na medida que a referida análise deve se pautar pelos princípios constitucionais da razoabilidade e proporcionalidade. O que a contratada entender que se afastou ou violou referidos princípios deve negociar com a contratante e, se entender cabível, a acionar administrativa e/ou juridicamente para solução da aventada lide.
8.21.	Por fim, tem-se que a metodologia anterior era inadequada na mediada em que não atendia ao princípio da economicidade, senão veja-se excerto extraído do voto da decisão recorrida, com cuja análise se anui plenamente (peça 380, p. 7-8) :
29.	Conforme visto, o valor da indenização a ser paga aos contratados em virtude da ocorrência de chuvas e descargas atmosféricas, segundo os anexos contratuais pertinentes, era obtido pela multiplicação das horas paradas registradas pelos preços unitários extraídos do Demonstrativo de Formação de Preço (DFP) dos contratos para remuneração da mão de obra e dos equipamentos. Tais preços correspondiam aos custos dos insumos correspondentes acrescidos de tributos, encargos sociais e outras despesas indiretas, a título de BDI.
30.	Considerando que o DFP contempla os custos que servirão de parâmetro para quantificar os valores devidos ao contratado quando da execução de serviços (custos operativos) , o Tribunal entendeu, em juízo preliminar, que a metodologia foi construída em bases inadequadas sob o ponto de vista técnico, porquanto permitia o pagamento das horas paradas dos equipamentos e da mão de obra pelos seus custos operativos. Conforme assinalado pela então denominada SecobEnergia, tratava-se de "um evidente contrassenso técnico já que as máquinas, quando paradas por conta das chuvas, desligam os motores".
 (...) 
38.	Dessa forma, o que a unidade técnica e o TCU, em último grau, fizeram até então no processo foi construir, a partir de um procedimento dialógico, um referencial de preço justo do denominado anexo de chuvas, a partir de premissas técnicas extraídas dos sistemas oficiais e da boa técnica de engenharia, para o fim de avaliar a correção dos contratos sob o ponto de vista de sua economicidade. 
39.	O estabelecimento de um parâmetro de controle com base nas melhores práticas da Engenharia de Custos se mostra necessário para a avaliação da legalidade e da economicidade dos anexos pertinentes à verba de chuvas e para a especificação das medidas corretivas, se for o caso, com fulcro no art. 71, inciso IX, da Constituição Federal.
8.22.	Portanto, a metodologia elaborada pela Petrobras para indenização decorrente de chuvas e descargas atmosféricas e avaliada por esta Corte de Contas sob o ponto de vista da sua economicidade deve ser mantida em seus exatos termos.
9.	Momento adequado para aplicação da nova metodologia 
9.1.	O recorrente afirma que a nova metodologia não deve ser aplicada aos contratos já firmados anteriormente a nova metodologia, com base nos seguintes argumentos (peça 452) :
	a) serviços não programados: há serviços que foram executados sem programação, "as programações de trabalho e os controles de paralisações devido às chuvas não fossem realizados de forma a permitir a devida rastreabilidade e, consequentemente, a habilitação para o ressarcimento." (peça 452, p. 14) , portanto, essa alteração após a execução contratual impedirá o ressarcimento dos custos incorridos devido às chuvas;
	b) o prazo de 24 horas para apresentar as paralisações demanda custos indiretos de adequação contratual, não previsto no contrato original, em que se atualizavam as horas paralisadas duas vezes por semana; essa regra impedirá o ressarcimento já pleiteado decorrente das chuvas;
	c) a necessidade de registrar a ocorrência de chuvas por meio de pluviômetros inviabiliza o ressarcimento pleiteado anteriormente, pois foram utilizados outros métodos de aferição;
	d) o recorrente não especificou o equipamento ao elaborar suas programações não sendo possível relacioná-los para fins de ressarcimento do impacto das chuvas (peça 452, p. 18 e 20) ;
	e) há violação do princípio constitucional do equilíbro econômico financeiro do contrato, cabendo à Administração Pública modificar apenas cláusulas regulamentares, mas não as econômicas como está ocorrendo no presente caso contrato (peça 452, p. 27-33) , já que não se trata, a seu ver, de verba indenizatória já que integra o contrato sendo o TCU incompetente para atuar como gestor;
	f) a nova metodologia só deve ser implementada em contratos futuros em face da impossibilidade constitucional de violar direito adquirido e ato jurídico perfeito (segurança jurídica) bem como da jurisprudência desta Corte nos Acórdãos 589/2005 e 329/2010, ambos do Plenário e da relatoria do Exmo. Ministro Augusto Nardes (peça 452, p. 37-42) . 
9.2.	Requer que a decisão recorrida seja aplicada somente a contratos futuros da Petrobras.
Análise
9.3.	Não assiste razão ao recorrente. Explica-se. 
9.4.	Inicialmente cumpre informar que esta Corte entendeu que a opção pela verba de chuva em contratos futuros não deve ser praticada. Leitura atenta do voto à peça 380, p. 7-8 permite concluir que a análise da economicidade do contrato elaborado pela Petrobras refere-se aos contratos em análise neste processo e não aos futuros. Anui-se plenamente com esse entendimento, senão veja-se excerto contido à peça 380, p. 7-8 (grifos acrescidos) :
				III
40.	Além das inconsistências reveladas na definição dos critérios de pagamento do anexo de chuvas, entendo que a própria decisão da Petrobras de excluir os custos relacionados a chuvas e descargas atmosféricas do valor das propostas e, por conseguinte, dos preços contratuais (preço "seco") pode não ter representado a medida mais adequada, sob o ponto de vista legal e econômico. 
41.	Na prática, a Petrobras assumiu o risco decorrente da ocorrência de chuvas e descargas elétricas, o que impediu que houvesse competição entre os licitantes quanto ao preço da administração desses riscos pelos próprios contratados e aumentou a burocracia havida na fiscalização dos ajustes e no controle dos pagamentos. 
42.	Ademais, tal opção incluiu um fator de ineficiência ao contrato, uma vez que o contratado, ao ser necessariamente remunerado por todos os custos inerentes a chuvas e descargas atmosféricas, passou a ter menos incentivo para gerir adequadamente a obra de forma a evitar as paralisações decorrentes de tais eventos climáticos. 
43.	Dito de outra forma, a formatação dos contratos, com a inclusão da denominada "verba de chuvas", afetou a estrutura de incentivos das empresas contratadas, que, diante da dificuldade usual de a outra parte monitorar ou controlar perfeitamente o seu comportamento, abriu espaço para ganhos indevidos em detrimento da Administração. 
44.	Ainda que uma efetiva fiscalização da Petrobras pudesse reduzir os efeitos do fenômeno do risco moral, compreendo que a melhor opção para a entidade teria sido permitir que as próprias contratadas assumissem os riscos da ocorrência de chuvas e descargas atmosféricas. Tal medida, além de eliminar os fatores indesejados indicados acima - ausência de competição entre os licitantes quanto à eficiência na gestão desses riscos e burocracia na gestão do contrato - estaria de acordo com a máxima segunda a qual cada risco deve ser concedido a quem mais bem puder gerenciá-lo.
45.	Com isso, entendo necessário determinar à Petrobras que se abstenha de prever, em seus instrumentos contratuais, o pagamento de indenização em virtude da ocorrência de chuvas e descargas atmosféricas, usualmente conhecida como "verba de chuva", tendo em vista o farto histórico de ineficiências e sobrepreço verificado nos contratos que contemplaram tal metodologia.
9.5.	Leitura atenta do excerto acima permite concluir que o voto da decisão recorrida foi bem enfático quanto a não ingerência na tomada de decisão da Petrobras, atuando apenas para aferir a adequabilidade da decisão aos princípios que regem a matéria.
9.6.	Note-se, portanto, que a decisão recorrida respeitou os ajustes firmados no que tange a existência de verba de chuva apesar das suas ineficiências. No entanto, fizeram-se necessários ajustes justamente para equilibrar econômica e financeiramente os contratos em que se previu a verba de chuva.
9.7.	A nova metodologia não visa colher benefícios econômicos suplementares ao previsto em detrimento da parte contratada. Ao contrário, visa assegurar legitimidade, assertividade e transparência nos valores pagos a título de indenização trazendo para a equação do equilíbrio econômico-financeiro segurança jurídica para ambas as partes. 
9.8.	Esse é o papel do controle externo, ao perceber falhas na contratação que impõem ônus elevado a uma das partes sem a devida transparência e assertividade, deve agir para mediar a necessária correção e responsabilização dos agentes que não atuaram como o esperado. 
9.9.	Note-se que se trata de indenização imprevisível e não constante do contrato firmado na medida da incerteza da sua ocorrência, portanto, não há alteração de ônus e direitos, mas sim regulamentação de meios de cálculo de indenização. 
9.10.	O fato de a verba ser regulamentada não retira de pronto seu caráter indenizatório, posto que condicionado a um evento natural incerto e aleatório. A natureza da verba não se altera em face da previsão contratual. 
9.11.	Dessa forma, anui-se também integralmente ao exposto na peça 381, p. 32-33 acerca da segurança jurídica bem como da aplicabilidade imediata da metodologia elaborada pela Petrobras. Considera-se pertinente reproduzir a referida análise diante da sua exaustividade sobre a questão novamente abordada pelo recorrente:
 III.5.9.2 - Análise
192.	Para a exposição dos entendimentos que fundamentam a metodologia contestada, há se destacar que o item reflete questão interconexa com vários dos pontos já analisados ao longo desta instrução, especialmente com o que cuida do equilíbrio econômico-financeiro. Ou seja, estudo isolado desse tópico tenderia a ser tão teórico quanto não efetivo para um caso concreto, em virtude das várias nuanças que o tema exibe.
193.	De início, depreende-se que a própria utilização do artigo 2º da Lei 9.784/1999 apresenta limitações para seu uso, retratadas pelos entendimentos já consolidados nesta instrução. Para tanto, basta repetir que a metodologia em exame se fez indispensável justamente para atender ao interesse público, extirpando cláusulas danosas - ao interesse público - do Anexo XV contratual.
194.	Nesse contexto, vale, aqui, alguns dos argumentos já porfiados neste relatório. Reproduzindo alguns deles: "alega-se a certeza do direito e a segurança jurídica na manutenção das cláusulas inicialmente avençadas, em equilíbrio dos contratos; mas ignora-se que a mantença desses critérios seria provocar, sim, a certeza do "mau direito". Não se mantém o equilíbrio de avenças ilícitas. Inexiste a segurança jurídica para cláusulas nulas. Vícios - quais sejam, dispositivos contratuais a viabilizar "sobrepagamentos" e enriquecimento sem causa - em afronta a valores basilares licitatórios e constitucionais, devem ser imediatamente corrigidas. É disso que se trata".
195.	No tópico que tratou do Equilíbrio Econômico-Financeiro afirmou-se o descabimento de qualquer alegação no sentido de se impor prejuízos ao consórcio, que, na verdade, passaria a perceber quantia compatível com os custos incorridos, de forma a manter justa, para ambos os lados, a avença pactuada.
196.	Entende-se, também, que a aplicação da metodologia apenas para contratos futuros implica, relativamente aos contratos vigentes, enriquecimento sem causa das contratadas, à custa dos cofres da estatal. 
197.	Impende colocar que a única medida que até aqui agregou alguma segurança ao processo foi a postura cautelosa da Petrobras em suspender quaisquer pagamentos das verbas de chuvas até a definição no mérito por parte do TCU quanto à metodologia de ressarcimento. 
198.	Adicionalmente, podem-se listar alguns princípios que se prestam a explicar com clareza a correção, quanto ao objetivo desta Corte, de pretender o saneamento já para os contratos em curso, no que tange a forma de ressarcimento.
199.	Cita-se a harmonização dos princípios ou concordância prática em que se buscam preservar os direitos fundamentais e valores constitucionais envolvidos. Também cabe mencionar o pacta sunt servanda, ponderado pelo jus cogens, no sentido de não se cumprirem cláusulas que firam preceitos da legislação cogente. Perante o enriquecimento ilícito antes citado, há que se assentar que esses princípios forçam o gestor à repactuação dos contratos, propiciando a prevalência do interesse público.
200.	Em resumo, ante o exposto, descaracterizou-se a existência de rompimento dos princípios da segurança jurídica, boa-fé e proteção da confiança pela invalidação das fontes adotadas pela própria defesa, que não teria aplicação apropriada para o caso em comento. 
9.12.	Portanto, diante de flagrante violação dos princípios da legalidade, da economicidade, transparência e eficiência, não há que se falar em irretroatividade nem erro de interpretação, como alega o recorrente.
9.13.	No que tange aos serviços programados acerca dos quais não foram feitos registros pela contratada, tem-se que a metodologia é para indenização dos serviços que deveriam ser realizados naquele período com os equipamentos e mão de obra adequados. Não há previsão de indenização para serviços não programados (peça 12, alínea "g") . Nesse sentido, quanto aos serviços, com os seus respectivos equipamentos, executados sem programação e sem registros, de fato não serão indenizados, o que demonstra a economicidade da metodologia elaborada pela Petrobras que impede ressarcimentos indevidos. Não é possível acatar os argumentos apresentados seja acerca dos serviços não programados ou dos equipamentos não relacionados, na medida em ferem os princípios da transparência e da economicidade.
9.14.	Note-se que, no caso da aferição da ocorrência de chuvas, essa deve ocorrer mediante método confiável, transparente e acurado. No caso das chuvas já ocorridas e que o pleito pela indenização já tenha ocorrido, cabe a Petrobras avaliar se o método utilizado é reconhecido cientificamente. Ela estabeleceu o ideal, mas se o sistema for confiável, cabe a aplicação do princípio da razoabilidade e da proporcionalidade (peça 167, p. 12, item 70) . Não há necessidade de adaptações da metodologia.
9.15.	No caso da comunicação ter que ser feita imediatamente à fiscalização acerca de frentes paralisadas (peça 167, p. 12, alínea "e") , considera-se prazo razoável para se comunicar que os serviços foram paralisados em face das chuvas. Portanto, serão ressarcidos os casos em que houve comunicação imediata à fiscalização da contratante. Se o prazo ultrapassou um pouco as 24 horas, a contratante irá observar o princípio da razoabilidade e da proporcionalidade no momento da tomada de decisão, motivando a aprovação ou a recusa do pleito.
9.16.	Portanto, diante de todas as considerações apontadas nesta instrução, na instrução de peça 167, relatório, peça 381 e voto peça 380, os recursos ora analisados não foram suficientes para modificar a metodologia elaborada pela Petrobras com os ajustes realizados por esta Corte, na medida em que alinhada aos princípios da legalidade, da economicidade, transparência e eficiência. INFORMAÇÃO ADICIONAL
9.17.	Informe-se conter à peça 485 destes autos pedido da Odebrecht S.A. de agendamento de reunião com o Exmo. Ministro Benjamin Zymler, colocando-se a disposição para iniciar colaboração ampla e contínua em relação aos processos de controle externo, conforme orientação do Ministério Público Federal. Nesse mesmo sentido, foram identificados no âmbito da Serur em mais três processos as seguintes peças com o mesmo pedido: TC Processo 006.970/2014-1, peça 386; TC Processo 000.400/2018-1, peça 4; e TC Processo 036.660/2016-7, peça 8.
CONCLUSÃO
10.	Das análises anteriores, verificou-se não haver incongruências na  metodologia elaborada pela Petrobras para indenização decorrente de chuvas e descargas atmosféricas e avaliada por esta Corte de Contas sob o ponto de vista da sua economicidade no âmbito da decisão recorrida, devendo, portanto, serem mantidas as determinações guerreadas sem qualquer alteração de conteúdo.
10.1.	Com base nessas conclusões, propõe-se o não provimento do recurso.
PROPOSTA DE ENCAMINHAMENTO
11.	Ante o exposto, submete-se à consideração superior a presente análise dos pedidos de reexame interpostos por Consórcio Techint Confab UMSA, Consórcio Camargo Correa - Cnec, Consorcio CII - Consorcio Ipojuca Interligações e Consórcio Rnest O. C. Edificações, contra o Acórdão 2007/2017-TCU-Plenário integrado pelo Acórdão 2191/2017-TCU-Plenário, propondo-se, com fundamento no art. 48 c/c os arts. 32 e 33 da Lei 8.443/1992:
a) conhecer dos recursos e, no mérito, negar-lhes provimento;
b) dar ciência da deliberação à Petrobras, ao Congresso Nacional, aos recorrentes, bem como aos demais interessados.
	É o relatório.

8.1. Antonio Carneiro Maia Neto (138.278/OAB-RJ) e outros, representando Petróleo Brasileiro S.a..  
8.2. Flávia Regina Rapatoni (141669/OAB-SP) e outros, representando Consorcio Enfil/veolia - Rnest - PE.  
8.3. Tathiane Vieira Viggiano Fernandes (27.154/OAB-DF) e outros, representando Consorcio Techint Confab Umsa, Consorcio Cii - Consorcio Ipojuca Interligacoes, Consorcio Rnest - Conest e Construcap - Progen;  
8.4. Mauro Grecco (81445/OAB-SP) e outros, representando Consorcio Camargo Correa/ Cnec.  
8.5. Gilberto Mendes Calasans Gomes (43.391/OAB-DF), representando Consorcio Camargo Correa/ Cnec e Consorcio Cncc - Camargo Correa - Cnec;  
8.6. Wellington Cristiano da Fonseca e outros, representando Egesa Engenharia S/a.  
8.7. Raquel Maria Silva Campos (108.953/OAB-MG), representando Egesa Engenharia S/a e Consórcio Conduto-egesa.

Não atuou.

Relatório de Auditoria. Irregularidades no anexo contratual RELATIVO AO ressarcimento DE paralisaçÕES de frentes de serviço em razão dE chuvas e descargas atmosféricas. Pedidos de Reexame. Conhecimento. Provimento quanto À preliminar sobre CERCEAMENTO DE DEFESA. ANULAÇÃO DO item 9.1. do ACÓRDÃO RECORRIDO. CONCESSÃO DE VISTA E CÓPIA das peças restritas à Petrobrás. análise de eventuais novos elementos de defesa nos processos determinados pelo item 9.2. do acórdão recorrido. Ciência. - O Tribunal deve garantir o exercício do direito de defesa das partes de forma plena, sem restringir o acesso a documentos classificados como sigilosos, sem a devida fundamentação para a restrição adotada.

RELATÓRIO DE LEVANTAMENTO (RL)

Secretaria de Recursos (SERUR); Secretaria Extraordinária de Operações Especiais em Infraestrutura (SeinfraOpe).

Trata-se de pedidos de reexame interpostos por Consórcio Techint Confab UMSA, Consórcio Camargo Correa - Cnec, Consórcio Ipojuca Interligações - CII e Consórcio Rnest O. C. Edificações, contra o Acórdão 2007/2017-TCU-Plenário, integrado pelo Acórdão 2.191/2017Plenário.
Os acórdãos recorridos foram exarados em relatório de auditoria nas obras de construção da Refinaria Abreu e Lima (RNEST) , no âmbito do Fiscobras 2009. Concluíram por irregularidades nos anexos contratuais relativos ao ressarcimento de despesas decorrentes de paralisações ocasionadas por chuvas e descargas elétricas (verba de chuva) .
	Mediante o Acórdão 271/2011-TCU-Plenário, o Tribunal determinou à Petrobrás que realizasse adequações na forma de apropriação do tempo parado e nos custos unitários empregados para cálculo das indenizações. 	
	Considerando a ausência de oitiva da empresa e dos consórcios contratados, o julgado foi anulado pelo Acórdão 2270/2011-TCU-Plenário, que assegurou a manifestação dos interessados, ressalvado o acesso às peças sigilosas. A Petrobrás opôs embargos a tal decisão alegando que ainda restavam expostos dados confidenciais da empresa às contratadas, como as suas estimativas de custos e os demonstrativos de formação de preços (DFP) . 
	O Tribunal, por meio do Acórdão 520/2012-TCU-Plenário, rejeitou os embargos da estatal e concluiu que os documentos até então classificados como sigilosos observaram os critérios definidos no Acórdão 1784/2011-TCU-Plenário e assim deveriam permanecer.
	O Acórdão 2144/2013-TCU-Plenário, considerando as manifestações nos autos e alterações promovidas na metodologia de ressarcimento, determinou novas oitivas da Petrobrás e dos consórcios, fornecendo apenas cópia da última instrução e do "Novo Anexo de Chuvas".
	Finalmente, o acórdão recorrido determinou à Petrobrás que anulasse os anexos de chuva dos contratos auditados e calculasse as indenizações das empresas contratadas de acordo com metodologia modificada pela estatal e analisada pela SeinfraOperações. Determinou, ainda, que não conste dos contratos futuros o pagamento de verba de chuva, tendo em vista as ineficiências e sobrepreços verificados nos ajustes que a previram.
	A fim de contextualizar devidamente a questão tratada nos presentes autos, cabe informar que o anexo de chuvas original foi criado por grupo de trabalho no qual atuou a Associação Brasileira de Engenharia Industrial (Abemi) , integrada, à época, por empresas arroladas na Operação Lava Jato. 
	O acórdão recorrido deixou assente que, em razão da ausência de provas cabais de que tal documento tenha sido elaborado intencionalmente para atender interesse privado, não adotou referido conluio como razões de decidir, o que poderia ensejar a nulidade absoluta da verba de chuva.  Esclareceu que, no presente caso, o controle objetivo dos contratos considerou apenas a adequação das premissas técnicas estabelecidas para cálculo da referida verba. 
II
	O Consórcio Camargo Correa - Cnec, no pedido de reexame, alega, preliminarmente, cerceamento de defesa em razão da não disponibilização de peças sigilosas para elaboração da sua resposta à oitiva. Afirma que informações utilizadas para os cálculos conduzidos pela equipe de auditoria foram resguardadas por sigilo imposto pela Petrobras (peça 452, p.6) . Requer a anulação do acórdão recorrido e vista dos documentos listados.
	Além dessa preliminar, todas as recorrentes consideram que a metodologia aprovada apresenta equívocos nas premissas utilizadas, entre outros: (i) não consideração de custos de retomada e de manutenção; (ii) proibição de indenizar serviços em locais abrigados; (iii) não consideração de ganhos de produtividade; e (iv) ressarcimento dos equipamentos de acordo com capacidade necessária ao serviço.
Defendem, ainda, a não aplicação da metodologia aos contratos já firmados, o decorrente desequilíbrio econômico-financeiro e o impedimento de fornecer documentos para cálculo das indenizações, em razão de sigilo comercial. 
	A Serur concluiu pelo não provimento dos pedidos de reexame. De forma geral, apontou a repetição dos argumentos já apresentados nas oitivas e considerou a metodologia aprovada pelo Tribunal devidamente detalhada e adequada. Refutou os argumentos sobre cerceamento de defesa, tendo em vista o dever de o Tribunal resguardar a classificação de sigilo das informações recebidas, a ausência de questionamento da não concessão de vista das peças sigilosas na resposta à oitiva e o fato de considerar que os documentos disponibilizados são suficientes para os cálculos das indenizações e formulação de defesa.
III
	Ratifico o conhecimento dos recursos que efetuei mediante despacho (peça 488) , tendo em vista o preenchimento dos requisitos previstos no artigo 48 c/c artigos 32 e 33 da Lei 8.443/1992.
	Preliminarmente, discordo do parecer da Serur quanto à alegada ausência de prejuízo ao contraditório e ampla defesa ocasionado pela negativa de acesso às peças sigilosas dos autos.
	De fato, nos termos da Lei 12.527/2011, cabe ao Tribunal preservar o grau de sigilo de informações recebidas dos jurisdicionados. No entanto, tal dever, no presente caso, conflita com a obrigação de observar os princípios basilares do contraditório e ampla defesa em relação às partes do processo, bem como deve observar se a classificação das peças pela Petrobrás é condizente com as condições impostas pela legislação. 
	Os documentos considerados sigilosos pela estatal fazem referência às suas estimativas de custos de contratação, memórias de cálculo das verbas de chuva, propostas comerciais, atas de negociação, relatórios da comissão de licitação, respostas e manifestações sobre as irregularidades identificadas nos autos. 
	Segundo o relatório que fundamentou o Acórdão 520/2012-TCU-Plenário, o então relator determinou à Secob-3 que indicasse as peças do processo que deviam ser consideradas sigilosas à luz do Acórdão 1784/2011-TCU-Plenário, proferido em situação análoga.
	A unidade técnica relatou que a classificação dos dados e documentos foi objeto de instrução elaborada anteriormente (peça 6, p. 29-32) , que, apesar de apontar a ausência de motivação para a restrição requerida e apontar violação de princípios constitucionais e do Decreto 2.745/1998 pela Petrobrás, concluiu por adotar a classificação da documentação recebida conforme estabelecido pela auditada, em razão do risco de descumprimento do código de ética dos servidores do TCU. 
	Assim, concluo que a classificação das peças deste processo como sigilosas se deu unicamente de acordo com a atribuição conferida pela Petrobrás, sem apresentação de justificativas.
	Ocorre que o próprio Acórdão 1784/2011-TCU-Plenário, que manteve como sigilosas as estimativas de custos da Petrobras, concedendo acesso apenas às planilhas de cálculo de sobrepreços, elaboradas com informações retiradas de tais estimativas, concluiu:
"26. Ressalto que a opção da Petrobras em manter o absoluto sigilo de suas estimativas de custos (referências de precificação) , antes do lançamento de suas licitações e após seu encerramento, não tem amparo no ordenamento jurídico vigente"
 (...) 
29. Além disso, conforme bem destacado pela Secob-3, o Decreto nº 2.745, de 1998, que aprovou o Regulamento do Procedimento Licitatório Simplificado da Petrobras, traz diversas disposições, a seguir transcritas, que privilegiam a publicidade e a consequente transparência, e não o sigilo das licitações no âmbito da companhia (o que inclui seus atos preparatórios, como as estimativas de custos) .
30. Assim, mesmo que a Petrobras entenda - de modo equivocado e sem fundamentação jurídica, a meu ver - que não deve se submeter à Lei de Licitações, por defender que deveria observância tão somente à lei complementar prevista no art. 173, § 1º, da CF, que ainda não foi editada, incorre a estatal, neste momento, em desrespeito à Carta Política e ao seu próprio Regulamento do Procedimento Licitatório Simplificado, ao privilegiar o sigilo de seus orçamentos, em detrimento da publicidade e da transparência."
	O Tribunal evoluiu em relação a esse entendimento mediante os acórdãos 1.854/2015, 2.554/2016 e 2.014/2017, todos do Plenário, em que concluiu que os documentos restritos não eram imprescindíveis à segurança da sociedade e do Estado, não se enquadravam nas condições relativas à proteção da intimidade e não continham informações protegidas por sigilo comercial ou segredo industrial. Nesses casos, concedeu vista e cópia das informações aos responsáveis ou determinou nova classificação das peças, considerando motivação apresentada pela empresa.
	Por entender elucidativo, transcrevo trecho do voto que fundamentou o Acórdão 1854/2015-TCU-Plenário:
28. Em verdade, não se trata de conflito de princípios constitucionais a ser resolvido por meio da técnica da harmonização e da concordância prática. Ainda que a validade jurídica do Decreto 2.745/1998 possa ser questionada, principalmente por questões formais, o fato é que o Presidente da República, ao regulamentar a matéria, deu conteúdo aos princípios da publicidade e da proteção do segredo comercial, excluindo da esfera deste último as informações relativas aos orçamentos das licitações da Petrobras.
29. Sendo assim, o que ocorreu, no presente caso, foi a incorreta classificação das informações pela própria Petrobras, que indevidamente qualificou como sigilosas as suas estimativas de custo, mesmo havendo norma expressa dispondo de forma contrária.
30. Por esse motivo, entendo que o aludido ato não pode ser oposto ao Tribunal, ainda mais para o fim de obstaculizar o exercício do contraditório pelas partes interessadas e, em última instância, restringir a atividade de controle externo da Administração Pública.
	Diante da jurisprudência consolidada, afirmo que o Tribunal deve garantir o exercício do direito de defesa de forma plena. A restrição ao acesso a documentos classificados como sigilosos deve ser devidamente fundamentada, para ter validez jurídica. No presente caso, não deve o Tribunal apontar quais são as informações necessárias ou suficientes para que os consórcios elaborem defesa ou manifestação quanto à deliberação que afeta os valores a serem indenizados. 
	A própria Lei de Acesso à Informação prevê, em seu artigo 21, que não pode ser negado acesso à informação necessária à tutela judicial ou administrativa de direitos fundamentais. 
	Por fim, em que pese o Consórcio Carmargo Correa - Cnec não ter questionado a negativa de acesso às peças sigilosas na resposta à segunda e última oitiva determinada neste processo (Acórdão 2.144/2013) , verifico que o recorrente se insurgiu contra tal restrição na resposta apresentada em razão do Acórdão 271/2011-TCU-Plenário, primeira oportunidade de manifestação do consórcio nos presentes autos. 
	Tal argumento não foi detidamente enfrentado pelo Acórdão 2144/2013-TCU-Plenário, uma vez que foram determinadas novas oitivas em razão de fatos supervenientes. Observo, ainda, que entre o referido julgado e a decisão recorrida, a contratada solicitou cópia integral dos autos e as obteve sem as peças classificadas como restritas à Petrobrás (peças 304, 305, 365, 367, 390) . 
	Assim, divirjo do parecer da Secretaria de Recursos quanto a preliminar suscitada pelo Consórcio Camargo Correa - Cnec e entendo que as recorrentes podem ter acesso às peças sigilosas relacionadas no item 9.4 do Acórdão 2144/2013-TCU-Plenário, de forma a assegurar o pleno contraditório e ampla defesa. 
IV
	Quanto à validade e adequação da metodologia de indenização aprovada pelo Tribunal, acolho os pareceres da unidade instrutiva como razões de decidir. 
	Nos recursos, as contratadas apresentam argumentos já analisados em decisões anteriores do Tribunal, sem apresentação de documentos comprobatórios dos custos incorridos. Nesse contexto, entendo que não cabem reparos ao entendimento firmado pelo Tribunal, conforme tratarei a seguir.
	O Tribunal entendeu que a previsão de indenizar as contratadas pela ocorrência de chuvas constitui indevida alocação de risco à Petrobrás e impede a competição entre os licitantes quanto ao preço da administração desses riscos pelos próprios contratados, além de aumentar a burocracia havida na fiscalização dos ajustes e no controle dos pagamentos. 
43.	Dito de outra forma, a formatação dos contratos, com a inclusão da denominada "verba de chuvas", afetou a estrutura de incentivos das empresas contratadas, que, diante da dificuldade usual de a outra parte monitorar ou controlar perfeitamente o seu comportamento, abriu espaço para ganhos indevidos em detrimento da Administração. 
	Concluiu, ainda, que os anexos de chuva dos contratos vigentes eram ilícitos e antieconômicos, pois, entre outros problemas, permitiam o ressarcimento de paralisações com base nos custos operativos dos equipamentos. 
	Após detida análise dos documentos apresentados pela Petrobrás e contratadas, determinou, então, que contratos futuros não prevejam a verba de chuva. Para os contratos em andamento, determinou correção da metodologia de ressarcimento, de forma que fossem indenizados os custos efetivamente incorridos pelas contratadas, a partir de premissas extraídas dos sistemas oficiais e da boa técnica de engenharia de custos. 
	Assim, de pronto, cabe afastar a requerida aplicação da metodologia apenas para contratos futuros. O acórdão recorrido diferenciou e fundamentou devidamente a diferença de tratamento para contratos futuros e em andamento. 	
	Cabe rechaçar, também, a alegação de quebra do equilíbrio econômico-financeiro decorrente da adoção da nova metodologia de indenização. Os anexos de chuva pactuados eram claramente ilegais e antieconômicos.
	Nesse sentido, não há reparos a serem feitos na decisão do Tribunal:
58.	Sobre o tema, concordo com a análise da SeinfraOperações de que, em verdade, havia um desequilíbrio econômico-financeiro de origem no aludido anexo contratual, decorrente do não atendimento de diversos aspectos técnicos relativos à boa técnica de orçamentação e à própria finalidade do anexo: indenizar custos havidos pela contratada em razão da ocorrência de chuvas e descargas elétricas.
 (...) 
60. Nesse quadro, em que o equilíbrio econômico-financeiro inicial se assentou em bases ilegitimamente antieconômicas, não há qualquer direito dos particulares a sua preservação, na medida em que o anexo contratual não se consumou segundo a lei vigente ao tempo em que se efetuou. Considerando o descumprimento do princípio da economicidade desde a origem contratual, não há que se falar em ato jurídico perfeito nem em direito adquirido à manutenção de situação lesiva aos cofres da Petrobras. 
 (...) 
67. No presente caso, o contrato estava ilegitimamente desfavorável a Petrobras, conforme apurado pela unidade técnica. Portanto, julgo que a anulação dos anexos contratuais relativos à "verba de chuvas" e a determinação para a quantificação da indenização segundo os critérios especificados pela SeinfraOperações, a fim de sanear a irregularidade verificada, não implicam uma indevida quebra do equilíbrio econômico-financeiro do contrato, não assistindo, portanto, razão ao Consórcio Camargo Correa-Cnec.
 (...) 
72.	No que se refere à assertiva da que devem ser preservados os princípios da segurança jurídica, da boa-fé e da proteção da confiança, destaco, inicialmente, que a preservação dos efeitos jurídicos de um contrato administrativo exige que ele tenha sido produzido segundo a legislação de regência e o princípio da economicidade.
	Outro argumento repetido pelas recorrentes nos autos é o fato de o sigilo comercial impedir a demonstração dos custos incorridos ao Tribunal e à Petrobrás, para cálculo das indenizações conforme nova metodologia, o que motivaria a manutenção dos anexos de chuvas originais.    
	Não há reparos ao entendimento fixado no acórdão recorrido. A previsão de comprovação dos custos reais da contratada não é novidade na seara pública e é comum em contratos que prevejam indenizações de custos. 
	Ademais, o Supremo Tribunal Federal (STF) , já fixou a não oponibilidade dos sigilos bancário e empresarial às requisições de informações do Tribunal de Contas da União, em razão de suas prerrogativas constitucionais de controle e fiscalização, previstas nos artigos 70 e 71 da Constituição Federal, no Mandado de Segurança 33.340/DF. 
	Quanto aos custos de retomada, o Tribunal demonstrou que os períodos de baixa produtividade e de paralisação da mão de obra são devidamente indenizados pela metodologia. A mão de obra direta é sempre remunerada de acordo com os valores das planilhas de preços e ainda há ressarcimento mediante majoração do prazo contratual para mão de obra indireta. Assim, alinho-me à decisão do Tribunal de que não é devido o pagamento de custos de retomada para situações já indenizadas.
	No que se refere aos custos de retomada dos equipamentos, ficou consignado que somente a comprovação de tais despesas poderiam fundamentar ressarcimentos:
Ou seja, em sendo a "retomada" quantia suscetível de comprovação, e ante o longo decurso do processo, as defendentes já teriam condições de submeter suas apropriações à fiscalização da Petrobras, e, de forma reflexa, ao TCU, de modo a validar a hipótese de significância dos valores aqui debatidos. Entretanto, os esclarecimentos expostos carecem de evidências, mesmo diante do estágio avançado dos contratos, o que fragiliza os apontamentos das empresas manifestantes.
	Não há reparos na decisão atacada. As recorrentes repetem o mesmo procedimento observado anteriormente, ou seja, a apresentação de argumentos sem a devida comprovação de valores e quantitativos. Citam uma série de custos incorridos, sem apresentarem documentos comprobatórios, o que determina a ausência de elementos capazes de fundamentar alterações na metodologia aprovada.
	A não comprovação dos valores incorridos também não permite acolher suposta analogia com a obra do Comperj, fiscalizada pelo Acórdão 3077/2010-TCU-Plenário, tendo em vista que os presentes autos distinguiram claramente a natureza dos serviços previstos em cada um dos contratos e concluiu pela elevada materialidade de custos de retomada em obras de terraplanagem, no Comperj, e pela "inexpressividade dos serviços integrantes da Retomada nas obras da Rnest", de característica industrial.     
	Considero correta a conclusão de que não cabe apropriação de despesas de manutenção durante a paralisação dos serviços, "uma vez que todas as despesas necessárias à manutenção dos equipamentos já estão incluídas no custo operativo dos equipamentos":
98.	A respeito da limitação das horas a serem ressarcidas de cada equipamento, julgo correta a análise da unidade técnica, pois o pagamento de todas as horas disponíveis, sem a correspondente redução dos custos de propriedade (depreciação, seguros e juros) , levaria ao pagamento de um valor superior ao seu custo de propriedade, após a sua vida útil.
99.	Em outras palavras, se a manutenção já é paga na operação (e tão somente durante a operação das máquinas) , tanto faz se chove mais ou menos, de modo que não há qualquer influência das paralisações sobre o montante total da manutenção. Em um exemplo de ordem prática, supondo-se que o somatório com os custos de manutenção de determinado equipamento atinja determinado valor até o final de sua vida útil, tem-se que esse valor será rateado ao longo das horas operativas a fim de se chegar a um custo horário adequado e alinhado com as melhores práticas de elaboração de orçamentos. "
	Sobre a utilização do Sicro como referencial das fórmulas de cálculo, também não há reparos a serem efetuados no acórdão recorrido:
103.	Por fim, cabe destacar que a aceitação do Sicro às obras da Petrobras constitui, em verdade, fator conservador e favorável aos interessados. Isso porque tal sistema de referência, por se relacionar a serviços de construção de estradas, com maior interferência e menores platôs de terraplenagem, possui menores produtividades, acarretando um maior preço de referência. 
	Considero que o exemplo matemático utilizado na decisão demonstra claramente que diluir o valor da manutenção pelas horas disponíveis do equipamento e não pelas horas operativas, resulta em valor de manutenção anual inferior ao previsto no referencial. Assim, são descabidos os argumentos segundo os quais o Sicro não permite o completo ressarcimento da rubrica.
	Sobre a manutenção, registro, ainda, que as recorrentes continuam a argumentar elevadas despesas com óleos e lubrificantes nos equipamentos parados, sem apresentar documentos comprobatórios. 
	As contratadas requerem o ressarcimento das horas paradas em locais abrigados, alegando influência das descargas atmosféricas e percolação do solo. 
	Quanto a esse ponto, ressalto que a própria Petrobras vedou expressamente o pagamento e extensão do prazo contratual em razão de paralisações de serviços em locais abrigados. Estabeleceu, ainda, que não haverá indenizações para paralisações que poderiam ter sido evitadas ou mitigadas mediante a adoção, pela contratada, de medidas e soluções construtivas específicas, a exemplo de coberturas provisórias, estruturas portáteis, entre outros. 
	A princípio, parece óbvia a conclusão de que não sejam indenizados serviços paralisados em locais abrigados. Razoável, então, a vedação estabelecida na nova metodologia da Petrobrás. 
	Caso sejam comprovadas paralisações em locais abrigados em decorrência de descargas atmosféricas e percolação da umidade do solo, que não puderam ser evitadas, entendo que o entendimento adotado pelo acórdão recorrido para os serviços não programados, também vedados pela metodologia, pode ser aproveitado:
Já quanto à impossibilidade aventada de se ter previamente programados todos os equipamentos (a fim de se garantir o ressarcimento) , julga-se oportuno que tal nuança seja resolvida entre a fiscalização da Petrobras e as contratadas, pois que depende do aparato operacional de ambas. Em todo o caso, trata-se de premissas colocadas tão somente para coibir eventuais abusos no uso dessa metodologia inovadora e complexa. Ainda assim, sempre haverá espaço para que se justifiquem casos excepcionais.
	Nos recursos, as empresas não comprovaram tais casos excepcionais, o que deve acarretar a rejeição de meras alegações tendentes a protelar a execução das decisões do Tribunal.  
	Considerando que a metodologia aprovada definiu, de forma acertada, a indenização de custos efetivamente incorridos, não procedem argumentos sobre considerar ganhos de produtividade ou de eficiência, bem como custos de oportunidade, por não serem compatíveis com a metodologia baseada na engenharia de custos.
	Quanto ao novo anexo de chuvas exigir ressarcimento do equipamento com a capacidade necessária ao serviço e não com a capacidade real utilizada, não cabe razão às recorrentes. O Tribunal entendeu ser possível o ressarcimento do custo do equipamento que esteja planificado para executar o serviço paralisado pela chuva, desde que devidamente justificado, mesmo quando não é o mais adequado ao porte do serviço (peça 167) . 
	Finalmente, não acolho argumentos sobre dificuldades de registrar e informar os períodos de chuva e consequente paralisação dos serviços à Petrobrás, uma vez que o anexo original previa tais procedimentos. Eventuais diferenças na forma de efetuá-los, em períodos anteriores ao novo anexo de chuvas, devem ser tratadas nos processos de cálculo das indenizações, em que a estatal poderá, de forma justificada e fundamentada, acatar ou rejeitar as informações prestadas. Entendo que esses argumentos não se prestam para invalidar a nova metodologia e menos ainda para manter os anexos de chuvas originais, flagrantemente ilegais.    	
	Deixo de tecer comentários sobre as demais alegações, tendo em vista a análise efetuada pela Serur, que adoto como razões de decidir. 
	Dessa forma, entendo que devem ser conhecidos os pedidos de reexame apresentados e parcialmente providos, exclusivamente no que se refere ao cerceamento de defesa decorrente da não disponibilização de peças sigilosas.
	Tendo em vista que o item 9.2 do acórdão recorrido determinou à Petrobras que avaliasse a ocorrência de indenizações indevidas às empresas, instaurando, se necessário, tomadas de contas especiais, e considerando o longo decurso de prazo dos presentes autos e a avançada execução dos ajustes firmados e dos cálculos das verbas de chuva pela Petrobrás (peça 501) , acolho sugestão do E. Ministro Benjamin Zymler, mediante contato com meu Gabinete, para que novas manifestações de defesa, decorrentes da concessão de vista e cópia das peças sigilosas, sejam analisadas nos processos de acompanhamento das indenizações e nas tomadas de contas especiais.
	Tal medida não implica prejuízo à defesa das recorrentes, uma vez que, no âmbito das tomadas de contas especiais, em que serão analisados todos os fatos e argumentos relativos aos cálculos das verbas de chuva, por força da Lei Orgânica do TCU e dos dispositivos da IN-TCU 71/2012, será assegurado o pleno direito de contraditório e ampla defesa das empresas.
	Assim, manifesto-me por declarar a nulidade apenas do item 9.1 do Acórdão 2007/2017-TCU-Plenário e do item 9.1 do Acórdão 2191/2017-TCU-Plenário, em decorrência do cerceamento de defesa causado pela não disponibilização das peças sigilosas.  
	Feitas essas considerações, voto para que o Tribunal adote o acórdão que ora submeto à apreciação do Plenário.
      	TCU, Sala das Sessões Ministro Luciano Brandão Alves de Souza, em 30 de abril de 2019.
WALTON ALENCAR RODRIGUES 
Relator